---
title: "PB3"
output: html_document
---

Le modèle de la forêt d’isolement (Isolation Forest) est un algorithme d’apprentissage non supervisé utilisé principalement pour la détection d’anomalies.

 Principe :

Au lieu de modéliser la distribution des données normales, l’Isolation Forest isole directement les observations. Elle construit de nombreux arbres binaires aléatoires où, à chaque nœud, une caractéristique et une valeur de coupure sont choisies au hasard.
Les points anormaux, étant rares et différents, sont plus faciles à isoler : ils nécessitent moins de divisions pour être séparés du reste des données.

 Idée clé :

Moins une observation nécessite de divisions pour être isolée,
➜ plus elle est susceptible d’être une anomalie.

 Avantages :

Très efficace sur de grands volumes de données.
Ne nécessite pas d’étiquettes (non supervisé).
Gère bien les données de grande dimension.

```{r}
data<- read.csv("KPIs for telecommunication.csv", sep = ";")
data
```

```{r}
# Moyenne
mean_values <- sapply(data, mean, na.rm = TRUE)

# Variance
var_values <- sapply(data, var, na.rm = TRUE)

# Écart-type
sd_values <- sapply(data, sd, na.rm = TRUE)

# Regrouper dans un tableau
stats_summary <- data.frame(
  Variable = names(data),
  Moyenne = mean_values,
  Variance = var_values,
  Ecart_Type = sd_values
)

print(stats_summary)

```


